臺灣高等法院刑事判決
111年度上訴字第1840號
上  訴  人  臺灣新北地方檢察署檢察官
被      告  陳○楓


            蘇○杏


共      同
選任辯護人  黃勝文律師
            張堯晸律師
被      告  馮豈詮


上列上訴人因被告等家庭暴力之傷害等案件，不服臺灣新北地方
法院110年度訴字第812號，中華民國111年3月30日第一審判決（
起訴案號：臺灣新北地方檢察署109年度偵字第41606號），提起
上訴，本院判決如下：
    主  文
上訴駁回。
    事實及理由
一、本案經本院審理結果，認原判決以陳○楓(下均省略稱謂)於
    民國109年9月19日19時許，在新北市土城區捷運頂埔站之機
    車停車場出口，於其妻弟蘇○順欲刷卡離開停車場時，基於
    強制之犯意，強行拔起蘇○順之機車鑰匙，而以此強暴之方
    式妨害蘇○順自由使用機車之權利，犯刑法第304條第1項之
    強制罪，事證明確，而判處拘役20日，如易科罰金，以新臺
    幣(下同)1000元折算1日；然就陳○楓被訴於上開時間、地點
    ，復與其妻蘇○杏、及友人馮豈詮共同基於強制之犯意，要
    求蘇○順簽立積欠陳○楓50萬元之欠條，因認陳○楓此部分、
    及蘇○杏、馮豈詮本件涉犯刑法第304條第1項之強制罪嫌，
    不足以證明，而就陳○楓不另為無罪之諭知，蘇○杏、馮豈詮
    均為無罪之諭知，核無不當，應予維持，並引用原判決書此
    部分之證據及理由（如附件），另補充：蘇○杏既係蘇○順之
    胞姊，則其暨夫陳○楓與蘇○順間，核有家庭暴力防治法第3
    條第4款之家庭成員關係，是蘇○杏、陳○楓此部分所涉，應
    係家庭暴力之傷害罪嫌，原判決未予說明，應於此記載。
二、檢察官上訴意旨略以：本件應係蘇○杏偕其夫陳○楓及友人馮
    豈銓於上開時間，在新北市土城區捷運頂埔站路旁，以威逼
    、暴力之強制手段使蘇○杏之弟即蘇○順簽立積欠陳○楓50萬
    元之欠條無誤，此不因蘇○順於審理中自陳欠條非其自行書
    寫，及其尚有留存1份等語，或所述欠條係A4紙裁切一半云
    云，與卷內欠條狀況不一，而致於認定上有所影響，詎原審
    認蘇○順之指訴存有瑕疵，而就此部分為陳○楓不另為無罪之
    諭知，及蘇○杏、馮豈銓均無罪之諭知，自有違誤，為此提
    起上訴，請求撤銷更為適當之判決(本院卷第21至23頁)。
三、經查：
㈠、按犯罪事實應依證據認定之，無證據不得認定犯罪事實；不
    能證明被告犯罪者，應諭知無罪之判決，刑事訴訟法第154
    條第2項、第301條第1項分別定有明文。又告訴人之告訴，
    係以使被告受刑事訴追為目的，其就被害經過之陳述，除須
    無瑕疵可指，且須就其他方面調查又與事實相符，亦即仍應
    調查其他補強證據以擔保其指證、陳述確有相當之真實性，
    而為通常一般人均不致有所懷疑者，始得採為論罪科刑之依
    據（最高法院95年度台上字第6017號判決意旨參照）。
㈡、原判決就卷內證據調查之結果，而為綜合判斷、取捨，已詳
    敘：由蘇○順於審理時稱：陳○楓他們要求我承認一個數字，
    叫我簽借條，我迫於害怕無奈沒辦法，所以他們去車上拿了
    1張A4紙裁成兩半，他們原本只有簽1張，後來我跟他們說我
    要保護我自己，所以要留底，他們才又簽了1張給我，欠條
    是請蘇○杏寫的（見原審卷第91至92頁），可見：①本件欠條
    除簽名外之文字，均係由蘇○杏手寫，而違背一般逼簽欠條
    者，多由被害人手寫之情形不同；②又陳○楓若確有逼簽欠條
    之行為，又豈會在取得欠條後，同意另由蘇○杏再手寫1份欠
    條供蘇○順留存作為證據？此更與一般犯罪常情有違；③況蘇
    ○順所稱該欠條係以A4紙張裁切兩半云云，經比對其留存並
    提供給警方之欠條，明顯紙張大小並非A4紙張之一半。綜上
    ，蘇○順之指訴可信性，實屬有疑，而難排除蘇○順所留存之
    欠條，實際上係為保留證據而主動要求簽立，自不得推論有
    何遭到強制之事實，是檢察官所提證據，尚未達通常一般人
    均不致有所懷疑，而得以確信為真實之程度，無從形成陳○
    楓、蘇○杏、馮豈銓涉犯此部分強制罪嫌有罪之確信，乃對
    陳○楓不另為無罪之諭知，及諭知蘇○杏、馮豈銓均無罪。原
    判決所為論斷，從形式上觀察，並無違背經驗法則、論理法
    則，或有其他違背法令之情形，自不容任意指為違法。檢察
    官無視蘇○順此部分指稱之種種瑕疵，仍執前開陳詞上訴，
    無非係以臆測之詞反覆爭執，其上訴自無理由，應予駁回。
據上論斷，應依刑事訴訟法第368條、第373條，判決如主文。
本案經檢察官陳錦宗提起公訴，檢察官秦嘉瑋提起上訴，檢察官
黃彥琿到庭執行職務。
中　　華　　民　　國　　111 　年　　11　　月　　29　　日
                  刑事第十一庭  審判長法　官  張江澤
                                      法　官  郭惠玲
                                      法　官  梁志偉
以上正本證明與原本無異。
不得上訴。
                                      書記官  林明慧
中　　華　　民　　國　　111 　年　　11　　月　　30　　日
附件：臺灣新北地方法院刑事判決110年度訴字第812號
臺灣新北地方法院刑事判決              110年度訴字第812號
公　訴　人　臺灣新北地方檢察署檢察官
被　　　告　陳○楓　男　(民國00年0月00日生)
　　　　　　　　　　身分證統一編號：Z000000000號
　　　　　　　　　　住○○市○○區○○路000號4樓
選任辯護人　黃勝文律師
　　　　　　張鎧銘律師
被　　　告　蘇○杏　女　(民國00年00月0日生)
　　　　　　　　　　身分證統一編號：Z000000000號
　　　　　　　　　　住○○市○○區○○路000號4樓
　　　　　　馮豈詮　男　(民國00年0月0日生)
　　　　　　　　　　身分證統一編號：Z000000000號
　　　　　　　　　　住○○市○○區○○路00巷00弄00號4樓
上列被告因傷害等案件，經檢察官提起公訴（109年度偵字第416
06號），本院判決如下：
    主  文
陳○楓犯強制罪，處拘役貳拾日，如易科罰金，以新臺幣壹仟元
折算壹日；又犯傷害罪，處拘役伍拾日，如易科罰金，以新臺幣
壹仟元折算壹日。應執行拘役陸拾日，如易科罰金，以新臺幣壹
仟元折算壹日。
蘇○杏、馮豈詮無罪。
    事  實
一、陳○楓與蘇○杏係夫妻，蘇○杏與蘇○順係姊弟，陳○楓與馮豈
    詮則係朋友。緣陳○楓、蘇○杏與蘇○順間存有金錢糾紛，陳○
    楓、蘇○杏乃偕同馮豈詮前往催討款項，並於民國109年9月9
    日19時許，由馮豈詮駕車搭載陳○楓、蘇○杏，前往新北市土
    城區捷運頂埔站之機車停車場出口處等候蘇○順，迨至同日1
    9時46分許，陳○楓見蘇○順騎乘機車至機車道出口處，欲刷
    卡離開停車場時，陳○楓竟基於強制之犯意，強行拔起蘇○順
    之機車鑰匙，以此強暴之方式妨害蘇○順自由使用機車之權
    利。嗣陳○楓要求蘇○順將機車推至出口處路旁談論債務，於
    談話期間，陳○楓另基於傷害之犯意，徒手毆打蘇○順，致蘇
    ○順因而受有頭部及左臉部鈍傷、腦震盪等傷害。
二、案經蘇○順訴由新北市政府警察局土城分局報告臺灣新北地
    方檢察署檢察官偵查起訴。
    理  由
壹、有罪部分（即被告陳○楓部分）： 
一、訊據被告陳○楓僅坦承上開傷害犯行，矢口否認有何上開強
    制犯行，辯稱：我有拔告訴人蘇○順的機車鑰匙，但我後來
    放在他的機車上面，我只是把他的機車熄火而已云云；選任
    辯護人亦為其辯護稱：拔鑰匙只是要熄火而已，並不是要取
    走鑰匙云云。經查，被告陳○楓對於上開傷害事實坦承不諱
    ，核與證人即告訴人於本院審理時之證述相符，並有新北市
    立土城醫院診斷證明書、受傷照片各1份附卷可稽，堪認被
    告陳○楓此部分任意性自白與事實相符。至被告陳○楓雖否認
    上開強制犯行，惟其自承有於上開時間、地點，拔起告訴人
    之機車鑰匙乙節，核與證人即告訴人於本院審理時之證述相
    符，並有監視器錄影翻拍照片、臺灣新北地方檢察署檢察官
    勘驗筆錄各1份在卷可參，復衡以告訴人當時正騎乘機車欲
    離開停車場，被告陳○楓未事先得告訴人同意，強行拔起告
    訴人之機車鑰匙，客觀上自屬以強暴之方式妨害告訴人自由
    使用機車之權利甚明。至其拔起鑰匙後有無取走及有無歸還
    ，係有無另犯竊盜或搶奪罪之問題，均無礙於強制罪之成立
    ，是被告及辯護人上開所辯，均非可採。綜上所述，本案事
    證明確，被告陳○楓犯行均堪認定，應依法論科。
二、核被告陳○楓所為，係犯刑法第304條第1項之強制罪及同法
    第277條第1項之傷害罪。被告陳○楓所犯上開2罪間，犯意各
    別，行為互殊，應分論併罰。爰以行為人之責任為基礎，並
    審酌被告陳○楓僅因債務糾紛而為本件犯行之犯罪動機，其
    以徒手毆打及拔起機車鑰匙之方式分別為傷害及強制犯行之
    犯罪手段，其於本院審理時自稱從事木工，目前與老婆、兒
    子同住等生活狀況，其先前並無任何論罪科刑紀錄，可見品
    行尚可，其自稱國中畢業之智識程度，其與告訴人具有姻親
    關係，竟仍為上開犯行，並造成告訴人受有上開傷害之犯罪
    所生損害，其僅坦承部分犯行，且未與告訴人達成和解或賠
    償其損害之犯後態度等一切情狀，分別量處如主文所示之刑
    ，並諭知易科罰金之折算標準，暨綜合考量被告之人格，及
    其所犯上開各罪均屬侵害個人法益相關犯罪，於刑法第51條
    第6款所定範圍內，審酌刑罰邊際效應隨刑期遞減、被告所
    生痛苦程度隨刑期遞增及其復歸社會之可能性等情，定其應
    執行之刑，復諭知所定之刑易科罰金之折算標準，以示懲儆
    。
三、公訴意旨另以被告陳○楓於上開時間、地點，復與同案被告
    蘇○杏、馮豈詮共同基於強制之犯意，要求告訴人簽立積欠
    被告陳○楓新臺幣（下同）50萬元之欠條，因認被告陳○楓此
    部分亦涉犯刑法第304條第1項之強制罪云云。惟證人即告訴
    人於本院審理時證稱：陳○楓他們要求我承認一個數字，叫
    我簽借條，我迫於害怕無奈沒辦法，所以他們去車上拿了1
    張A4紙裁成兩半，他們原本只有簽1張，後來我跟他們說我
    要保護我自己，所以要留底，他們才又簽了1張給我，欠條
    是請蘇○杏寫的等語（見本院訴字卷第91至92頁），依其證
    述可見，本件欠條簽名以外之文字係由同案被告蘇○杏手寫
    ，此與一般逼簽欠條多由被害人手寫之情形已有不同。而被
    告陳○楓如確有逼簽欠條之行為，又豈會在取得欠條後，同
    意另由同案被告蘇○杏再手寫1份欠條供告訴人留存作為證據
    ？此實與一般犯罪常情有違。況證人即告訴人證稱該欠條係
    以A4紙張裁切兩半，惟經本院比對其留存並提供給警方之欠
    條正本，可見該欠條並無裁切兩半之裁切痕跡，且紙張大小
    亦非A4紙張之一半，是證人即告訴人上開證述之可信性，實
    屬有疑。本件復無其他事證可認有2份欠條存在，即難排除
    告訴人所留存之欠條係其為保留證據主動要求簽立，自難認
    被告陳○楓就此部分，有何強制之犯行。綜上，檢察官提出
    之證據，尚不足以證明被告陳○楓確有此部分強制之犯行。
    惟此部分若成立犯罪，與前揭認定有罪之強制犯行，具有接
    續犯之實質上一罪關係，爰不另為無罪之諭知。
貳、無罪部分（即被告蘇○杏、馮豈詮部分）：
一、公訴意旨略以：被告蘇○杏、馮豈詮與同案被告陳○楓於上開
    時間、地點，共同基於強制之犯意，要求告訴人簽立積欠同
    案被告陳○楓50萬元之欠條，因認被告蘇○杏、馮豈詮涉犯刑
    法第304條第1項之強制罪云云。
二、按犯罪事實應依證據認定之，無證據不得認定犯罪事實；不
    能證明被告犯罪，應諭知無罪之判決，刑事訴訟法第154條
    第2項、第301條第1項分別定有明文。次按檢察官對於起訴
    之犯罪事實，應負提出證據及說服之實質舉證責任。倘其所
    提出之證據，不足為被告有罪之積極證明，或其指出證明之
    方法，無法說服法院以形成被告有罪之心證者，應貫徹無罪
    推定原則，刑事妥速審判法第6條定有明文。
三、公訴意旨認被告蘇○杏、馮豈詮涉犯上開罪嫌，無非係以其2
    人於警詢及偵查中之供述、證人即告訴人於警詢及偵查中之
    證述及欠條1份為其主要論據。
四、惟證人即告訴人於本院審理時證稱：陳○楓他們要求我承認
    一個數字，叫我簽借條，我迫於害怕無奈沒辦法，所以他們
    去車上拿了1張A4紙裁成兩半，他們原本只有簽1張，後來我
    跟他們說我要保護我自己，所以要留底，他們才又簽了1張
    給我，欠條是請蘇○杏寫的等語（見本院訴字卷第91至92頁
    ），依其證述可見，本件欠條簽名以外之文字係由被告蘇○
    杏手寫，此與一般逼簽欠條多由被害人手寫之情形已有不同
    。而被告蘇○杏、馮豈詮如確有逼簽欠條之行為，又豈會在
    取得欠條後，同意另由被告蘇○杏再手寫1份欠條供告訴人留
    存作為證據？此實與一般犯罪常情有違。況證人即告訴人證
    稱該欠條係以A4紙張裁切兩半，惟經本院比對其留存並提供
    給警方之欠條正本，可見該欠條並無裁切兩半之裁切痕跡，
    且紙張大小亦非A4紙張之一半，是證人即告訴人上開證述之
    可信性，實屬有疑。本件復無其他事證可認有2份欠條存在
    ，即難排除告訴人所留存之欠條係其為保留證據主動要求簽
    立，自難認被告蘇○杏、馮豈詮有何強制之犯行。從而，檢
    察官提出之上開證據，尚無法證明被告蘇○杏、馮豈詮確有
    強制之犯行，依罪證有疑利於被告原則，自應為有利於其2
    人之認定。
五、綜上所述，檢察官提出之證據，不足以證明被告蘇○杏、馮
    豈詮確有起訴書所指之強制犯行。此外，依本院調查所得之
    證據，亦不足以形成被告蘇○杏、馮豈詮有罪之心證，揆諸
    前開規定，不能證明被告蘇○杏、馮豈詮犯罪，應為其2人無
    罪之諭知，以昭審慎。
據上論斷，應依刑事訴訟法第299條第1項前段、第301條第1項，
判決如主文。
本案經檢察官陳錦宗提起公訴，檢察官秦嘉瑋到庭執行職務。 
中    華    民    國   111    年    3     月    30    日
                  刑事第十二庭  審判長法  官  陳正偉
                                      法  官  鄭淳予
                                      法  官  陳志峯
以上正本證明與原本無異。
如不服本判決應於收受送達後20日內向本院提出上訴書狀，並應
敘述具體理由；其未敘述上訴理由者於上訴期間屆滿後20日內向
本院補提理由書（均須按他造當事人之人數附繕本）「切勿逕送
上級法院」。
                                      書記官  喻誠德
中    華    民    國   111    年     3    月    30    日
附錄本案論罪科刑法條全文：
刑法第277條
傷害人之身體或健康者，處五年以下有期徒刑、拘役或五十萬元
以下罰金。
犯前項之罪，因而致人於死者，處無期徒刑或七年以上有期徒刑
；致重傷者，處三年以上十年以下有期徒刑。
刑法第304條
以強暴、脅迫使人行無義務之事或妨害人行使權利者，處三年以
下有期徒刑、拘役或九千元以下罰金。
前項之未遂犯罰之。